【裁判字號】    95,重上,351
【裁判日期】    970220
【裁判案由】    返還保證金等
【裁判全文】
臺灣高等法院民事判決                 95年度重上字第351號
上  訴  人
即反訴原告  乙○○
訴訟代理人  洪堯欽律師
            劉健右律師
            程學文律師
被上 訴 人  星創科技股份有限公司
兼  法  定
代  理  人  丙○○
追      加
反訴 被 告  甲○○○○○○ .
法定代理人  丙○○
共      同
訴訟代理人  郭睦萱律師
上列當事人間返還保證金等事件，上訴人對於中華民國95年5月
26日臺灣板橋地方法院93年度重訴字第50號第一審判決提起上訴
，並為訴之追加，本院於97年1月23日言詞辯論終結，判決如下
：
    主      文
上訴、追加之反訴及假執行之聲請均駁回。
第二審及追加之反訴訴訟費用由上訴人負擔。
    事實及理由
壹、程序方面
一、按於第二審所為訴之變更或追加，非經他造同意，不得為之
    。但第255條第1項第2款至第6款情形，不在此限；民事訴訟
    法第446條第1項定有明文。查上訴人即反訴原告乙○○（下
    稱乙○○）於上訴聲明狀就反訴部分（一）先位聲明求為：
    被上訴人星創科技股份有限公司（下稱星創科技公司）與被
    上訴人丙○○（下稱丙○○，與星創科技公司合簡稱被上訴
    人）應連帶給付乙○○新台幣（下同）9676萬3983元，及自
    反訴起訴狀繕本送達之翌日起迄清償日止，按週年利率5%計
    算之利息。（二）備位聲明求為：１、星創科技公司應給付
    乙○○9676萬3983元或丙○○應給付乙○○9676萬3983元，
    及自反訴起訴狀繕本送達之翌日起迄清償日止，按週年利率
    5%計算之利息。２、前項給付，任一被上訴人為給付時，他
    被上訴人於其給付範圍內免為給付（見本院卷（一）第15頁
    ）；嗣追加甲○○○○○○ ○○○○○○○○○○（Cayman）Inc.即星創科技
    （開曼）公司（下稱星創開曼公司，與被上訴人合簡稱被上
    訴人等）為反訴被告，並變更聲明：（一）先位聲明求為：
    被上訴人等應連帶給付乙○○9676萬3983元，及自反訴起訴
    狀繕本送達之翌日起迄清償日止，按週年利率5%計算之利息
    。（二）備位聲明求為：１、星創科技公司應給付乙○○96
    76萬3983元或丙○○應給付乙○○9676萬3983元或星創開曼
    公司應給付乙○○9676萬3983元，及自反訴起訴狀繕本送達
    之翌日起迄清償日止，按週年利率5%計算之利息。２、前項
    給付，任一人為給付時，他人於其給付範圍內免為給付（見
    本院卷（一）第25頁反面）；嗣復更正反訴部分聲明，（一
    ）先位聲明求為：１、被上訴人應連帶給付乙○○5826萬39
    83元，及自反訴起訴狀繕本送達之翌日起至清償日止，按週
    年利率5%計算之利息。２、丙○○應與星創開曼公司連帶給
    付乙○○3850萬元，及自反訴起訴狀繕本送達之翌日起至清
    償日止，按週年利率5%計算之利息。（二）備位聲明求為：
    １、丙○○應給付乙○○5826萬3983元，及自反訴起訴狀繕
    本送達之翌日起至清償日止，按週年利率5%計算之利息。２
    、星創科技公司應給付乙○○5826萬3983元，及自反訴起訴
    狀繕本送達之翌日起至清償日止，按週年利率5%計算之利息
    。３、前2項給付，於任一人為給付時，另一人於其給付範
    圍內免給付義務。４、丙○○應給付乙○○3850萬元，及自
    反訴起訴狀繕本送達之翌日起至清償日止，按週年利率5%計
    算之利息。５、星創開曼公司應給付乙○○3850萬元，及自
    95年9月6日起至清償日止，按週年利率5%計算之利息。６、
    前2項給付，於任一人為給付時，另一人於其給付範圍內免
    給付義務（見本院卷（五）第170頁、171頁）。雖被上訴人
    等陳明不同意追加星創開曼公司為反訴被告，惟查乙○○自
    原審時起，即主張其依投資協議書係欲投資星創科技公司，
    但丙○○告知僅能依投資星創開曼公司，間接控股星創科技
    公司之方式進行。且乙○○追加星創開曼公司為反訴被告之
    根據仍無非係欲取回其依投資合作協議書所給付之投資款，
    其請求之基礎事實並無不同，且自原審時起兩造就此即已為
    充分攻擊防禦。且丙○○亦係星創開曼公司之法定代理人，
    並自原審時起即抗辯乙○○依投資合作協議書所投資之對象
    係星創開曼公司，因而乙○○追加星創開曼公司為反訴被告
    ，並未妨害被上訴人等之防禦及延滯訴訟，應予准許。至於
    乙○○反訴請求金額之更正，核係減縮應受判決事項之聲明
    ，與民事訴訟法第255條第1項第3款之規定相符，亦無不當
    ，核先敘明。
二、被上訴人等雖主張乙○○對於星創開曼公司之請求部分，應
    適用英屬開曼群島國法，且我國法院對於星創開曼公司並無
    管轄權云云。惟查本件追加反訴被告星創開曼公司係外國人
    ，故本件固具有涉外因素，惟關於星創開曼公司之國際管轄
    權部分，本件乙○○及星創開曼公司之負責人丙○○係我國
    人，並實際居住於國內，且協議書之簽約地亦係在我國，指
    定代收認股款之星創科技公司更係我國法人，所有契約相關
    之因素均與我國法域具有真實牽連關係，則類推我國民事訴
    訟法第20條及第248條規定，我國法院對於追加反訴被告星
    創開曼公司當然具有管轄權。而就準據法部分，經查乙○○
    對於星創開曼公司反訴請求部分，係主張其依91年4月1日所
    簽訂之投資協議書並未約定每股價格之成立要件，又係未經
    我國認許之外國法人在我國境內發行新股，違反我國公司法
    之強制規定而無效，並以伊受星創開曼公司負責人丙○○之
    詐欺而主張撤銷意思表示，請求不當得利及損害賠償。就是
    否牴觸我國強制規定而無效部分，涉及我國公共秩序，自應
    依我國法，而詐欺侵權行為及不當得利部分，依涉外民事法
    律適用法第8條、第9條第1項之規定，其應適用事實發生地
    及行為地法亦即我國法，並無疑義。至於關於契約效力部分
    ，本件係屬依法律行為發生債之關係，因星創開曼公司與乙
    ○○間於91年4月1日之投資合作協議書並未約定準據法，無
    從依當事人意思定其應適用之法律（見原審卷一第78頁），
    且兩造異其國籍，惟行為地係在我國，則依涉外民事法律適
    用法第6條第2項規定，自應依我國法。從而，被上訴人等主
    張本院對於星創開曼公司無管轄權及本件此部分應適用開曼
    群島法律，經核均無可採。
貳、實體方面
甲、本訴部分：
一、被上訴人主張：
（一）乙○○為麗源建設股份有限公司（下稱麗源公司）之實質
      大股東，其以地主身分與麗源公司合建共同出售「麗寶科
      技總部」房屋2戶及車位20個、總價金為1億5125萬元予星
      創科技公司，其中土地價金為9359萬元，房屋價金為5766
      萬元，麗源公司復折讓裝潢費1755萬元，故總價金更正為
      1億3370萬元。上項房地產價金之付款方式為民國91年3月
      6日星創科技公司匯款5870萬元予乙○○。91年9月25日再
      匯8500萬元予乙○○，其中7500萬元為尾款，房地買賣價
      金已付清，房地亦過戶交易完成。而多匯予乙○○之1000
      萬元，乃因星創科技公司向慶豐銀行貸款1000萬元於91年
      8月11日到期，由於資金吃緊一時無法償還，故向銀行申
      請展延。但銀行要求須增加有還款實力之連帶保證人，其
      時乙○○已係星創開曼公司大股東，彼此關係尚稱良好，
      故請其擔任連帶保證人；但乙○○表示開立保證本票1000
      萬元予銀行具有風險，因此要求星創科技公司於房地抵押
      貸款（當時正在申請作業中）核撥時多匯1000萬元保證金
      作為其同意擔任連帶保證人之條件，並表示在該1000萬元
      貸款到期時其會負責清償所有貸款。星創科技公司遂表示
      同意，乙○○即於91年8月16日擔任星創科技公司向慶豐
      銀行貸款1000萬元之連帶保證人，銀行因而同意將該貸款
      展延半年。星創科技公司並依約定於91年9月25日房地貸
      款1億元，核撥時多匯1000萬元予乙○○作為保證金。嗣
      慶豐銀行之貸款已在92年2月間由星創科技公司及其他連
      帶保證人及乙○○共同清償，乙○○僅代為償還銀行42萬
      6668元，其本票之保證責任並已解消，至此乙○○已無法
      律原因持有該保證款，自應依據民法第179條不當得利之
      法律關係，將1000萬元扣除42萬6668元之餘額957萬3332
      元加給法定利息返還予星創科技公司。
（二）另乙○○又於91年2月4日與丙○○簽訂投資合作協議書（
      下稱「第一份協議書」），於第1條約定：「乙方（即乙
      ○○）同意以1億6000萬元之價款，向丙方（即星創開曼
      公司）股東購買佔丙方總股數10%之股份，共計332萬619
      8股」。嗣丙○○除於91年2月5日報請董事會同意外，乙
      ○○復於同日在股東名冊上列為股東編號92號，持股為33
      2萬6198股，佔總股數10%，故乙○○已成為該公司之股東
      ，並行使股東之權利出席股東會。又乙○○交付丙○○股
      款共2次總計6370萬元，第1筆500萬元為乙○○在91年2月
      4日簽訂合約時交付丙○○，付款人為玉山商業銀行，支
      票號碼為000000000號，發票日為91年2月7日之支票1張，
      第2筆5870萬元為乙○○在91年2月25日分3次匯入丙○○
      指定代收之星創科技公司在臺灣中小企業銀行戶頭，故乙
      ○○尚欠丙○○股款計9630萬元。依據第一份協議書第3
      條第2項規定，乙○○應依下列方式支付股款：「剩餘價
      款，乙方及戊方同意俟上述丁方房地買賣之銀行購屋貸款
      核撥後，委由丁方逕自貸款銀行匯入之款項中扣除並代收
      之」。星創科技公司以所購之房地向臺灣中小企業銀行五
      股分行抵押貸款1億元，惟實際房地貸款撥付時，乙○○
      向星創科技公司負責人許妙華及丙○○請求將貸款先償還
      買賣土地上原有之抵押權方便過戶無負擔之房地產，故丙
      ○○同意將貸款先撥付乙○○指定之貸款銀行，惟嗣後丙
      ○○屢次向乙○○請求給付股價之尾款9630萬元，乙○○
      均置之不理，丙○○乃以成功郵局第33號存證信函催告其
      於文到7日內付款，亦置若罔聞，而乙○○給付股款之清
      償期早已屆至，自應給付所欠之股款9630萬元予丙○○及
      加給法定利息。
二、乙○○則以：
    伊雖與丙○○簽訂上開1億6000萬元之第一份協議書，嗣伊
    並依約於91年2月25日匯款5870萬元予星創科技公司，且於9
    1年2月4日簽訂第一份協議書當日，丙○○更與星創科技公
    司另外共同連帶向伊借款500萬元，伊以支票500萬元支付，
    該款項嗣亦轉為股款。惟上開協議書之內容不明確，伊亦無
    向丙○○購買股票之意思，該協議書應未合法成立，且因伊
    本意係要投資並挹助資金於星創科技公司以成為該公司之經
    營權大股東，並非欲向丙○○個人購買股權，更非要投資無
    關之星創開曼公司。嗣伊發現該投資合作協議書內容與雙方
    商議之內容不符，因此與丙○○交涉，雙方亦於事後合意解
    除上開第一份協議書，而因丙○○向伊告稱星創科技公司為
    星創開曼公司之百分之百轉投資公司，故如欲投資星創科技
    公司，僅能以投資星創開曼公司控股星創科技公司之方式進
    行，故由丙○○代表星創開曼公司與伊另訂91年4月1日之投
    資合作協議書（下稱「第二份協議書」），約定仍由伊以1
    億6千萬元另向星創開曼公司認購增資後總股權數之30%之增
    資股權，合計1417萬5593股，而股金約定由星創科技公司代
    收。故上開第一份協議書業經合意解除而不存在，雙方僅存
    在1億6000萬元之第二份協議書，即使如被上訴人所謂第一
    份協議書未經合意解除，伊亦得主張受詐欺而撤銷及依侵權
    行為請求損害賠償。又因第一份協議書買賣標的之股份係由
    星創開曼公司未經認許而在我國境內所發行，亦屬自始無效
    ，則丙○○應負出賣人之權利瑕疵擔保責任，伊亦得主張解
    除契約。惟被上訴人卻謂第一份協議書及第二份協議書係各
    別金額均為1億6000萬元之投資協議，並依上開未成立生效
    ，或業經撤銷、解除之第一份協議書請求伊給付9630萬元股
    款，應屬無據。至於星創科技公司匯予其1000萬元部分，實
    係第二份協議書簽訂後，伊對股價仍不滿意，與丙○○交涉
    後，星創開曼公司同意降價為每股5元，星創科技公司匯還
    其溢付之股款，並非保證金，星創科技公司請求伊返還，亦
    無理由等語。
乙、反訴部分：
一、乙○○主張：
（一）伊與丙○○於合意解除上開第一份協議書，而另由丙○○
      代表星創開曼公司與伊另訂上開第二份協議書後，伊即於
      91年4月1日第二份協議書訂定同日匯款200萬元予星創科
      技公司，而丙○○則開立同額之借款收據 (見原審卷一第
      200頁)，嗣伊又先後於91年4月8日、10日、23日、同年5
      月3日、7日、21日、同年6月14日、同年8月8日、至同年9
      月9日，共計匯款3650萬元予星創科技公司（明細表見原
      審卷一第186頁），連同伊依已合意解除之第一份協議書
      已支付之款項6370萬元（5870萬元＋500萬元），總計已
      支付1億220萬元。惟因上開第二份協議書未約定認購價格
      而未成立，且係未經認許之星創開曼公司在我國境內為發
      行新股之法律行為，違反公司法第371條第2項、第377條
      準用第19條第2項之強制規定，應屬無效。縱非自始無效
      ，亦因該協議書所載股價仍然偏高，伊嗣後曾要求丙○○
      降低認購價格，至91年9月間，雙方達成每股降為5元之協
      議，伊因此共認購1417萬5593股，總投資金額降為7087萬
      7965元，其前後給付之投資金額已溢付3132萬2035元。其
      後伊又發現星創科技公司並非星創開曼公司之轉投資公司
      ，而係另一星創維京公司之轉投資公司。且丙○○鼓吹伊
      投資時，曾稱已獲康柏電腦公司簽約成為星創科技公司發
      明軟體之代理商（見原審卷一第126頁宣傳簡介），及已
      獲得警政署所屬多個機關之合約等語均屬虛偽，而伊欲向
      星創科技公司查閱歷次股東會議紀錄及增資股股款到位之
      銀行帳冊，竟遭拒絕，伊始知受騙，已於93年3月30日去
      函撤銷第二份協議書 (見原審卷一第224頁)。從而，伊前
      依第一份協議書向星創科技公司支付之6370萬元，以及依
      第二份協議書向星創開曼公司支付（由星創科技公司代收
      ）之3850萬元，均已無法律上之原因，伊自得請求返還。
      另丙○○曾代表星創科技公司於91年2月18日表示共同連
      帶請求伊代償星創科技公司之銀行貸款部分款項，包含伊
      擔任星創科技公司向慶豐銀行貸款之連帶保證人而代償之
      42 萬6668元，及以張忠權名義為星創科技公司向銀行代
      償之413萬7315元，共計456萬3983元，伊亦得請求返還。
      嗣星創科技公司雖曾於91年9月25日匯回給乙○○1000萬
      元，惟僅係清償上開部分溢付款項，並非被上訴人所稱伊
      擔任星創科技公司向慶豐銀行貸款連帶保證人之擔保，而
      經抵充伊代星創科技公司之墊款及91年2月4日投資協議經
      合意廢棄時其已支付之6370萬元後，星創科技公司仍應返
      還伊5826萬3983元。
（二）而就反訴之請求權基礎，因第一份協議書內容不明確或無
      合意而未成立生效、因詐欺而撤銷、經伊主張權利瑕疵擔
      保而解除，至少亦係經雙方合意解除而失效；而另訂之第
      二份協議書亦因欠缺契約要件而未成立、違反強制規定而
      無效，至少亦經伊依法撤銷受詐欺之意思表示而失效。從
      而，伊自得依民法第113條、第179條、第184條、第197條
      、第259條等規定，請求丙○○與星創科技公司返還上開5
      826萬3983元，及請求丙○○及星創開曼公司返還3850萬
      元（至於乙○○於原審主張借貸請求權部分，於上訴時表
      示不再主張，見本院卷五第204頁）。且丙○○應依民法
      第184條、第185條、公司法第23條等規定，分別與星創科
      技公司，及與星創開曼公司負連帶給付責任，退而言之，
      即使非連帶債務，亦應構成不真正連帶債務。故伊提起反
      訴，（一）先位聲明求為：１、被上訴人等應連帶給付乙
      ○○5826萬3983元，及自反訴起訴狀繕本送達之翌日起至
      清償日止，按週年利率5%計算之利息。２、丙○○應與星
      創開曼公司連帶給付乙○○3850萬元，及自反訴起訴狀繕
      本送達之翌日起至清償日止，按週年利率5%計算之利息。
      （二）備位聲明求為：１、丙○○應給付乙○○5826萬39
      83元，及自反訴起訴狀繕本送達之翌日起至清償日止，按
      週年利率5%計算之利息。２、星創科技公司應給付乙○○
      5826萬3983元，及自反訴起訴狀繕本送達之翌日起至清償
      日止，按週年利率5%計算之利息。３、前2項給付，於任
      一人為給付時，另一人於其給付範圍內免給付義務。４、
      丙○○應給付乙○○3850萬元，及自反訴起訴狀繕本送達
      之翌日起至清償日止，按週年利率5%計算之利息。５、星
      創開曼公司應給付乙○○3850萬元，及自95年9月6日起至
      清償日止，按週年利率5%計算之利息。６、前2項給付，
      於任一人為給付時，另一人於其給付範圍內免給付義務。
      （三）上開先位、備聲明，伊均願供擔保請求宣告假執行
      。
二、被上訴人等則以：
    91年2月4日之第一份協議書及91年4月1日之第二份協議書，
    其當事人不同，係各別不同之投資契約，雖其金額均為1億
    6000萬元，惟當初乙○○係與伊等協議預計以1000萬元美金
    為限度，而分2次投資，因此第一份協議書仍然有效存在，
    丙○○亦已依約移轉第一份協議書所載之332萬6198股予乙
    ○○。而第二份協議書訂立後，確實因乙○○對於股價仍然
    不滿，經協商後雙方合意解除第二份協議書，而每股股款降
    為5元，並於91年4月8日另作成股份認購書（下稱「系爭股
    份認購書」）申請認股，翌日星創開曼公司董事會決議同意
    其認股1066萬3802股，應繳股款5331萬9010元，而乙○○自
    同年4月1日起陸續匯款進入指定代收之星創科技公司帳戶合
    計3850萬元，惟尚欠1481萬9010元，星創開曼公司未於本件
    請求。嗣乙○○又於91年5月9日以股份轉讓書（下稱系爭股
    份轉讓書）向丙○○購買星創開曼公司股票18萬5593股，因
    此股東名冊上乙○○之持股合計始變成1417萬5593股，乙○
    ○稱星創開曼公司係依第二份協議書一次過戶1417萬5593股
    ，並非事實。且第一份及第二份協議書均無不成立、無效之
    情形，丙○○亦未詐欺乙○○，乙○○主張撤銷上述協議書
    之意思表示，並請求伊等返還及賠償已付款項，更屬無據等
    語。
參、本件經原審判決（一）乙○○應給付星創科技公司957萬333
    2元，及自93年2月14日起至清償日止，按週年利率5%計算之
    利息。（二）乙○○應給付丙○○9630萬元，及自93年2月1
    4日起至清償日止，按週年利率5%計算之利息。（三）乙○
    ○之反訴及假執行之聲請駁回。乙○○就原審判決其敗訴部
    分提起一部上訴（至於原審判決駁回乙○○反訴請求星創科
    技公司給付超過5826萬3983元之3850萬元本息部分及反訴請
    求丙○○給付利息超過自95年9月6日起至清償日止之利息部
    分，因乙○○就此部分未上訴而確定），並追加反訴被告星
    創開曼公司請求3850萬元本息。就本訴部分聲明為：（一）
    原判決廢棄。（二）被上訴人在第一審之訴駁回。就反訴部
    分聲明變更為：（一）先位聲明：１、原判決廢棄。２、上
    開廢棄部分：（１)被上訴人等應連帶給付乙○○5826萬398
    3元，及自反訴起訴狀繕本送達之翌日起至清償日止，按週
    年利率5%計算之利息。（２）丙○○應與星創開曼公司連帶
    給付乙○○3850萬元，及自反訴起訴狀繕本送達之翌日起至
    清償日止，按週年利率5%計算之利息。３、願供擔保請准宣
    告假執行。（二）備位聲明：１、原判決廢棄。２、上開廢
    棄部分：(１)丙○○應給付乙○○5826萬3983元，及自反訴
    起訴狀繕本送達之翌日起至清償日止，按週年利率5%計算之
    利息。(２）星創科技公司應給付乙○○5826萬3983元，及
    自反訴起訴狀繕本送達之翌日起至清償日止，按週年利率5%
    計算之利息。（３）前2項給付，於任一人為給付時，另一
    人於其給付範圍內免給付義務。（４）丙○○應給付乙○○
    3850萬元，及自反訴起訴狀繕本送達之翌日起至清償日止，
    按週年利率5%計算之利息。（５）星創開曼公司應給付乙○
    ○3850萬元，及自95年9月6日起至清償日止，按週年利率5%
    計算之利息。（６）前2項給付，於任一人為給付時，另一
    人於其給付範圍內免給付義務。３、願供擔保請准宣告假執
    行。被上訴人等就本訴部分則聲明：上訴駁回。反訴部分則
    聲明：（一）上訴及追加之訴駁回。（二）如受不利判決，
    願供擔保請准免為宣告假執行。
肆、兩造不爭執之事實：
（一）乙○○以地主身分與麗源公司合建並於91年2月4日共同出
      售「麗寶科技總部」房屋2戶及車位20個、總價金為1億51
      25萬元予星創科技公司，其中土地價金為9359萬元，房屋
      價金為5766萬元，麗源公司復折讓裝潢費1755萬元，故總
      價金更正為1億3370萬元。91年8月16日星創科技公司與慶
      豐銀行訂立增補契約，展延其1000萬元貸款，增加乙○○
      擔任連帶保證人，並開立1000萬元本票作為保證。慶豐銀
      行之貸款已於92年2月間，由星創科技公司及其他連帶保
      證人及乙○○共同清償。
（二）乙○○及麗源公司於91年2月4日與丙○○及星創科技公司
      簽訂第一份協議書，於第1條約定：「乙方（即乙○○）
      同意以1億6000萬元之價款，向丙方（即星創開曼公司）
      股東購買佔丙方總股數10%之股份，共計332萬6198股」，
      第一份協議書由訴外人張忠權為見證人。而乙○○於91年
      2月4日當日即交付1紙付款人為玉山商業銀行，帳號為000
      -000000號，支票號碼為AE0000000號，發票日為91年2月7
      日、面額500萬元之支票予丙○○。
（三）嗣乙○○與星創開曼公司另於91年4月1日簽訂第二份協議
      書，由乙○○以1億6000萬元認購星創開曼公司30%之股份
      ，股款指定由星創科技公司代收。乙○○於同日即匯款20
      0萬元至星創科技公司之慶豐銀行帳戶。但因乙○○對於
      股價仍覺過高，而與丙○○協商後，每股單價降為5元。
      乙○○因而於91年4月8日以系爭股份認購書向星創開曼公
      司申請認購增資股1399萬股，乙○○聲明確認其已閱讀過
      公司之章程並同意遵守（見原審卷（二）第33頁）。而於
      91年5月9日丙○○與乙○○又簽訂系爭股份轉讓書，記載
      ：「本人，丙○○（稱為轉讓人），經過合理的衡量，同
      意轉讓星創科技（開曼）股份有限公司18萬5593股記名股
      票予乙○○（為受讓人）」（見原審卷（二）第45頁）。
（四）乙○○分別於下列時間匯款至星創科技公司帳戶：91年2
      月25日分3次匯款5870萬元（第一銀行帳戶）﹔91年4月1
      日匯款200萬元（慶豐銀行帳戶）﹔91年4月8日匯款300萬
      元（慶豐銀行帳戶）﹔91年4月10日匯款200萬元（慶豐銀
      行帳戶）﹔91年4月23日匯款300萬元（慶豐銀行帳戶）﹔
      91年5月3日匯款1000萬元（慶豐銀行帳戶）﹔91年5月7日
      匯款400萬元（慶豐銀行帳戶）﹔91年5月31日匯款150萬
      元（慶豐銀行帳戶）﹔91年6月14日匯款700萬元（慶豐銀
      行帳戶）﹔91年8月8日匯款200萬元（第一銀行帳戶）﹔9
      1年9月9日匯款400萬元（慶豐銀行帳戶）。
（五）91年4月起星創開曼公司分別開立收據10份，其上均記載
      ：「茲收到乙○○先生認購甲○○○○○○○○○○○○○○○○（Cayman
      ）Inc.股份之股款，計新台幣xx萬元整，無誤。立收據人
      ：甲○○○○○○ ○○○○○○○○○○（Cayman）Inc，負責人：丙○○
      」。立收據日期及金額分別為4月1日之200萬元、4月8日
      之300萬元、4月10日之200萬元、4月23日之300萬元、5月
      3日之1000萬元、5月7日之400萬元、5月31日之150萬元、
      6月14日之700萬元、8月8日之200萬元、及9月9日之400萬
      元（見原審卷（二）第35頁至第44頁）。
（六）上揭事實，並有兩造不爭執其形式真正之土地買賣契約書
      、房屋（停車位）買賣契約書、裝潢協議書、銀行存摺、
      增補契約、91年2月4日第一份協議書、91年4月1日第二份
      協議書、91年4月8日系爭股份認購書、91年5月9日系爭股
      份轉讓書、丙○○於91年2月5日及26日簽發之收據、星創
      開曼公司於91年4月9日開立之收據（以上均影本）附卷可
      稽（見原審卷（一）第12至41頁、第51、52頁、76頁至78
      頁、卷（二）第33頁、35頁、37頁、45頁、卷（三）第30
      7頁），自堪信為真實。
伍、本件之爭點如下：
甲、本訴部分
（一）丙○○主張乙○○應給付股款價金9630萬元，有無理由？
  １、第一份協議書，是否合法成立？
  ２、乙○○主張第一份協議書之標的不合法，依權利瑕疵擔保
      之規定主張解除契約，有無理由？
  ３、第一份協議書是否業經乙○○與丙○○合意解除？
  ４、乙○○於本院另主張詐欺撤銷第一份協議書，是否可採？
  ５、乙○○就第一份協議書主張同時履行抗辯，是否有據？
（二）星創科技公司主張乙○○應返還不當得利款957萬3332元
      ，有無理由？
  １、星創科技公司於91年9月25日匯予土地銀行乙○○帳戶之
      1000萬元，究為保證金，抑係乙○○溢付認股款之部分償
      還？
乙、反訴部分：
（一）乙○○以其與丙○○及星創開曼公司所簽立之4份股權交
      易合約均未合法成立為由，依不當得利規定，請求被上訴
      人等返還不當得利，有無理由？
  １、系爭第一份協議書是否合法成立？或已經撤銷、解除？
  ２、系爭第二份協議書是否合法成立？或已經撤銷、解除？
  ３、系爭股份認購書及系爭股份轉讓書之真意為何？
  ４、乙○○向星創開曼公司認股行為是否違反強制規定而無效
      ，而請求回復原狀有無理由？丙○○應否依民法總則施行
      法第15條規定與星創開曼公司就乙○○給付之3850萬元款
      項，負連帶責任？
（二）乙○○以遭詐欺為由，依侵權行為及不當得利規定，請求
      被上訴人等負損害賠償責任，有無理由？
六、本院就本訴部分之判斷
甲、丙○○依第一份協議書請求乙○○給付尾款9630萬元本息，
    應屬有據：
（一）乙○○主張第一份協議書未合法成立，尚非可採：
  １、乙○○雖主張91年2月4日之第一份協議書僅表示乙○○有
      向星創開曼公司之股東購買股份之意願，未就股份買賣之
      出賣人為約定，股份買賣契約尚未合法成立云云，惟為被
      上訴人所否認，而查第一份協議書第3條就付款方式約定
      「1.於本合約簽訂日時，交付支票抬頭為丙○○，合額新
      台幣伍佰萬元之即期票據。…」而乙○○亦確於91年2月4
      日簽約當日交付丙○○，付款人為玉山商業銀行，帳號為
      000-000000號，支票號碼為AE0000000號，發票日為91年2
      月7日、面額500萬元之支票1紙（見原審卷（一）第80頁
      ）。且丙○○亦於翌日（91年2月5日）開立收據，記載：
      「茲收到乙○○先生購買甲○○○○○○ ○○○○○○○○○○（Caym an
      ）Inc.股份之股款，支票壹張，合計票面金額新台幣五百
      萬元整，無誤。立據人：丙○○」（見原審卷（一）第51
      頁）。乙○○雖稱該紙500萬元之支票係丙○○以星創科
      技公司需款周轉，而向其借貸云云，惟並未舉證以實，與
      丙○○所立收據不符，且證人張忠權亦證稱該紙500萬元
      支票即係投資款（見原審卷二第188頁），顯見該紙支票
      即係支付第一份協議書之價款，至為明確。又乙○○嗣更
      於91年2月25日分3次匯5870萬元至星創科技公司在第一銀
      行之帳戶繳交股款（見原審卷（一）第41頁存摺影本），
      此亦為乙○○所不爭執。則如乙○○於91年2月4日僅係表
      示意願，並未成立契約，即不致如約交付該紙500萬元支
      票。且雖然第一份協議書第1條僅記載：「乙方（即乙○
      ○）同意以1億6000萬元之價款，向丙方（即星創開曼公
      司）股東購買佔丙方總股數10%之股份，共計332萬6198股
      」，似未言明所謂「丙方（星創開曼公司）股東」究屬何
      人，惟果如乙○○所言，其係欲投資星創科技公司，並非
      向丙○○購買星創開曼公司之股份，協議書上亦未約明出
      賣人，欠缺成立要件等語屬實，則該份協議書亦不致同時
      就付款方式約定乙○○應於簽約當日出具以丙○○為受款
      人之支票。則乙○○依該協議書既已同意向星創開曼公司
      之股東購買上開股份，而丙○○即屬星創開曼公司之股東
      ，且協議書中就付款支票並言明以丙○○為受款人，則丙
      ○○主張與乙○○依該協議書成立股份買賣契約，並無不
      合。至於乙○○雖又謂該協議書第3條雖另就前述支票以
      外之其餘尾款約定給付方式，並非支付予丙○○個人，足
      見並未與丙○○成立契約云云，惟經查該協議書第3條就
      剩餘價款之給付，係約定：「乙方（即乙○○）及戊方（
      即麗源公司）同意俟上述丁方（即星創科技公司）房地買
      賣之銀行購屋貸款核撥後，委由丁方逕自貸款銀行匯入之
      款項中扣除並代收之。」既謂係「代收」，顯然該尾款並
      非屬於星創科技公司本身依約所應取得，與丙○○之主張
      並無不合。更何況，乙○○自原審時起從未否認該協議書
      之成立，僅主張該協議書與其本意不符，而於事後與丙○
      ○「合意廢棄」，則其於上訴本院後另主張契約自始未有
      合意，顯已違反民事訴訟法第447條第1項之規定，已難准
      許。況且如乙○○自始即認與丙○○未有買賣股份之協議
      ，則何來事後再與丙○○交涉合意解除原契約，蓋其於原
      審既稱事後與丙○○協商解除該協議，自係以自認該協議
      書已成立有效為前提。足見該協議書並非僅係表明有投資
      意願之宣示性文件而已，亦無任何出賣人不明或內容不明
      而未成立之情事，乙○○於上訴後為此反於其原審陳述之
      主張，至無可取。
  ２、至於乙○○於上訴本院後復主張追加反訴被告星創開曼公
      司係依開曼群島法律設立之外國法人，並未經我國認許，
      依公司法第371條第2項，不得在我國境內營業，其卻在我
      國境內發行股份之行為，係屬無效，則第一份協議書即使
      係乙○○向丙○○購買股份，而非如第二份協議書係直接
      向星創開曼公司認購，亦因其契約標的之權利不存在，出
      賣人丙○○應負權利瑕疵擔保責任，其得主張解除契約云
      云，經查此一解除契約之攻擊方法係於上訴本院後始提出
      ，明顯違反民事訴訟法第447條第1項規定，且乙○○向星
      創開曼公司認股行為尚難認為無效（見後述反訴部分），
      是乙○○此部分主張更無足採。
（二）乙○○抗辯第一份協議書嗣後業經其與丙○○合意解除而
      不存在，亦非可信：
      按請求履行債務之訴，除被告自認原告所主張債權發生原
      因之事實外，應先由原告就其主張此項事實，負舉證之責
      任，必須證明其為真實後，被告於其抗辯事實，始應負證
      明之責任，此為舉證責任分擔之原則，最高法院43年台上
      字第377號判例已有明言。本件丙○○係依第一份協議書
      請求乙○○履行債務，而乙○○對於其曾簽立該協議書並
      不爭執，且其所辯稱該協議書自始未成立生效，復非有據
      ，已如前述，則丙○○就其請求權發生之要件事實，自已
      盡其舉證責任，乙○○復抗辯該協議書嗣後業經雙方合意
      解除，為丙○○所否認，則依上開說明，自應由乙○○就
      其主張合意解除之有利事實，負舉證責任。而乙○○主張
      之下列事證，經核均不能證明該第一份協議書確實業經雙
      方合意解除，分述如下：
  １、乙○○主張第一份協議書業經其與丙○○合意解除，為丙
      ○○所否認，且經查第一份協議書及第二份協議書之當事
      人並不相同，能否謂第二份協議書訂立時，即同時解除第
      一份協議書，已有疑問。且第二份協議書中並無隻字片語
      提及第一份協議書之處理，更未言及解除第一份協議書之
      情節，以該協議書事涉達1億6000萬元之鉅額，且乙○○
      復具有長期之商場經驗，則如二份協議書具有取代關係，
      卻未於第二份協議書中註明或另以其他書面表明合意解除
      ，且其在第一份協議書簽訂後，已繳付500萬支票及匯款5
      870萬元，亦未於第二份協議書中約定就該已支付之鉅款
      如何處理，顯違常理。至於乙○○雖舉出證人即第一份協
      議書之見證人張忠權於原審94年1月13日言詞辯論時證稱
      「以乙○○的名義投資，金額1億6000萬元，股數我不記
      得，股份占10%，後來為30%。股價後來調整為每股5元，
      他的股份仍占30%」、「簽約是在91年2月初」、「…簽約
      的時候，我看到的合約書，是8%金額1億6000萬元，但是8
      %丙○○當場改為10%，此份協議書後來有繼續進行，經過
      兩個月後，我跟丙○○說公司的價值沒有這麼高，吳先生
      的股份不應該這麼少，91年4月份的時候，丙○○跟他哥
      哥到我家談，說他已經想通了，要給吳先生30%，說我也
      要把你提高到10%，我並沒有接受，但我向他說這樣做是
      對的。第一份協議書10%改為30%」、「一開始是1億6000
      萬元，占10%，後來股份變為30%，後來為7080幾萬元，股
      份還是30%。」、「（每股降為5元，是在何地、何時聽到
      何人如何協議？）91年9月份左右，在五股成泰路乙○○
      辦公室講的，在場的有我、丙○○、葉爾堂、許妙華、李
      木鐸、吳泓渝、乙○○本人，當天因為在黑板上由丙○○
      、葉爾堂說明員工認購價，重新計算，所以總投資金額由
      16000萬元降為7080幾萬元。」等語為證（見原審卷二第1
      83頁、184頁、186頁），而被上訴人則否認張忠權所述為
      真實。經查張忠權於原審除為上開陳述外，另亦陳稱：「
      （10%提高為30%是否另立協議書？）其並不清楚。」、「
      （乙○○投資星創科技公司是否有憑證或任何文件？）有
      憑證。第一次簽約是投資協議書，第二次是口頭上講沒有
      看到文件，第三次也一樣沒有文件。」、「（雙方除了1
      億6000萬元外，乙○○與星創科技公司、丙○○是否還有
      其他金錢往來？），我不清楚。」（見原審卷二第184頁
      、185頁）依上開證人張忠權之陳述可知，其雖在場見證
      第一份協議書之訂立，以及嗣後可能曾親自聽聞丙○○表
      示願讓乙○○之股份由10%提高為30%，但乙○○與丙○○
      代表星創開曼公司簽訂第二份協議書時，張忠權並不在場
      ，亦不知協商時之詳情，則其如何能確認丙○○與乙○○
      於簽訂第二份協議書當時，雙方之合意內容確係簽訂第二
      份協議書同時解除第一份協議書。而張忠權甚至對於乙○
      ○與星創開曼公司曾另外訂立第二份協議書文件之事，亦
      不知情，顯然其並未全程見證兩造所有之協商經過，而其
      既然未在第二份協議書簽訂時在場，當然不能證明簽訂第
      二份協議書當時雙方之合意內容如何，以及如以第二份協
      議書取代第一份協議書，為何協議書中全未載明？從而，
      僅依證人張忠權之證詞，尚難證明乙○○之主張屬實。
  ２、且乙○○既主張要投資星創科技公司，並非欲投資星創開
      曼公司及向丙○○個人買股，嗣後卻又認同丙○○表示「
      要投資星創科技只能以投資星創開曼控股星創科技之方式
      為之」在後，因此第一份及第二份協議書均為投資星創開
      曼公司之股份，如乙○○所述解除第一份協議書之動機可
      信，則廢棄第一份協議書有何必要？且即使合意解除第一
      份協議書，其另訂之第二份協議書之標的亦應該改為星創
      科技公司股份，足見乙○○所述之合意解除理由，並非可
      採。
  ３、乙○○雖又主張依第一、二份協議書之投資金額亦為1萬6
      000萬元，且平均每股股價差距極大，可知第一份協議書
      已合意解除，而以第二份協議書取代等語，惟丙○○辯稱
      因乙○○洽談投資時係預計以1000萬元美金為限度，分2
      筆投資星創開曼公司，且乙○○必須先以較高股價購入星
      創開曼公司股份成為股東後，始能於星創開曼公司發行新
      股時，以現有股東身分依較低股價認購新股，因此始分為
      二份各1億6000萬元之合約，第一份協議書係向丙○○購
      買星創開曼公司已發行之「老股」，其股價自然較高，第
      二份協議書始係乙○○以股東身分向星創開曼公司認購新
      股。雖乙○○又稱於91年間美金兌換新台幣之匯率均在34
      、35元之間，如乙○○當初係欲以1000萬美金投資，則即
      使區分為2筆，其金額亦不應各為1億6000萬元等語。惟即
      使第一份及第二份協議書之金額合計依91年間該二份協議
      書訂立期間之匯率計算與1000萬元美金並非完全相當，惟
      本件並非直接以外幣計價之交易，當初乙○○亦未必係以
      市場匯率經精確計算後決定各筆投資金額，且上開匯率換
      算上之差距，與第一份協議書是否經合意解除，亦無直接
      關聯，尚難以此積極證明乙○○抗辯第一份協議書業經合
      意解除等情為真實。
  ４、又查第一份協議書簽訂後，除乙○○已依約先後交付500
      萬元之支票及5870萬元之匯款外，丙○○亦於91年2月5日
      報請星創開曼公司董事會同意，乙○○復於同日在股東名
      冊上列為股東編號92號，持股為332萬6198股，佔總股數1
      0%，成為公司之股東，業據被上訴人提出星創開曼公司董
      事會會議紀錄及股東名冊、出席簽到卡及收據影本各1紙
      為證（見原審卷一第46頁至第50頁）。乙○○雖辯稱如丙
      ○○確已依第一份協議書移轉332萬6198股予伊，則丙○
      ○即應減少該數額之持股，但卻不然，丙○○又稱其於91
      年4月8日自行向星創開曼公司認股332萬6198股，惟91年4
      月8日丙○○讓伊認購之股份，即應扣除該0000000股，惟
      丙○○仍製作1399萬股（未扣除332萬6198股）之認購書
      讓伊認購，足見丙○○所謂91年4月8日又自行認購332萬6
      198股，並非實在云云。惟丙○○就其主張於第一份協議
      書簽訂後，伊已另行於91年4月8日向星創開曼公司認購33
      2萬6198股，因此星創開曼公司董事會於91年4月9日因已
      發行股數不足乙○○依系爭認股書欲認購之1399萬股，而
      僅同意乙○○認購1066萬3802股，亦經提出認股書及星創
      開曼公司之董事會議事錄（見原審卷二第33頁、原審卷四
      第257頁至第262頁）為證，乙○○雖辯稱上開認股書及董
      事會紀錄全係丙○○為配合其訴訟上主張而自行製作者，
      並非可信云云，惟無確實證據，尚難遽採。至於乙○○所
      指丙○○所提出90年7月17日星創開曼股東會議事錄（原
      審卷二第133頁），與星創開曼公司寄與股東楊寶治等人
      之同日股東會議事錄（見本院卷四第154頁、第160頁）不
      同等情，根本與上開91年4月8日之認股書及翌日之董事會
      紀錄是否真實無關，難以作為丙○○主張不實之證據。
  ５、又丙○○亦提出由香港Portcullis TrustNet公司證明及
      經我國駐香港中華旅行社認證之股東登記簿明載：「91年
      2月5日丙○○轉讓332萬6198股予乙○○」（見原審卷三
      第137頁至139頁），亦即乙○○支付價金予丙○○以購買
      股權，而丙○○也已依約將股權轉讓予乙○○，兩造間股
      權買賣契約不僅已合法成立生效，更已履行。乙○○雖質
      疑上開香港Portcullis TrustNet公司之證明書只係該公
      司於本件爭訟發生後依被上訴人片面製作之不實文件，未
      經實際查證而登載云云，惟乙○○對於Portcullis Trust
      Net公司出具證明書時未為審核查證乙節，僅係以該證明
      書係於93年2月2日起訴逾一年以後，始於94年4月1日以傳
      真請求該香港公司提供，殊值懷疑等情為據，惟被上訴人
      係於爭議發生後，為求舉證，始請求該代理開曼群島境外
      公司業務之香港公司出具證明，與訴訟常情並無不合，乙
      ○○並未提出積極證據，即空言質疑上開證明書內容不實
      ，自非可採。又查星創開曼公司股東會於90年7月17日授
      權董事會發行之新增資股為1575萬股（見原審卷二第133
      頁、本院卷四第154頁、第160頁），扣除星創開曼公司原
      有股東至90年12月15日止已認購之176萬股 (見原審卷二
      第131頁)，該公司該次發行新股僅餘1399萬股可供認購，
      與第二份協議書所載1417萬5593股相較，短少18萬5593股
      ，因此乙○○即於91年5月9日又以股份轉讓書受讓丙○○
      持有股數中之18萬5593股，連同丙○○依第一份協議書轉
      讓予乙○○之332萬6198股，及91年4月9日星創開曼公司
      董事會決議同意乙○○認購之1066萬3802股，合計即為第
      二份協議書所載之1417萬5593股，其轉讓經過有上開香港
      Portcullis TrustNet公司證明之股東登記簿可證（見原
      審卷三第140頁），此亦為兩造所不爭乙○○於91年6月30
      日為止持有股份之總數，更足見乙○○主張第一份協議書
      業經合意解除，並非可信。至於乙○○雖提出丙○○之兄
      即星創科技公司股東葉爾堂於91年5月13日傳與乙○○經
      營之麗寶公司郭姓副總經理之傳真（見本院卷一第155頁
      ）為證，其附頁（同卷第156頁）記載30%之股份即為1417
      萬5593股，且並無丙○○於91年4月8日自行認購332萬619
      8股，而僅餘1066萬3802股由乙○○認購之記載。惟被上
      訴人否認該附頁之真正，而乙○○亦無法提出原本證明該
      文書內容之真實性，亦難執此證明丙○○所主張之上述各
      次股份轉讓經過為不實。
  ６、至於乙○○又謂自第一份協議書簽訂後，伊除於91年2月4
      日交付丙○○前述500萬元之支票，以及於91年2月25日匯
      款支付股款5870萬元予丙○○外，自91年4月1日起至91年
      9月9日止先後多次匯款，共計3850萬元均係支付予星創開
      曼公司，並非支付予丙○○，而丙○○個人未曾向伊請款
      ，均係由星創開曼公司請款，且如第一份協議書未經合意
      解除，並如丙○○所述，伊尚欠9630萬元未給付，則星創
      科技公司之購屋貸款核撥時，丙○○大可直接自星創科技
      公司應給付予伊之購屋尾款中逕行扣除，但丙○○於中小
      企銀購屋貸款於91年9月25日核撥 (見原審卷一第42頁存
      摺記載放款1億元)，卻未扣除，仍將購屋尾款7500萬元全
      數匯予伊，與常理有違，顯見該協議業經合意解除等語。
      惟查丙○○於乙○○另訂第二份協議書之後，是否依第一
      份協議書繼續請款，以及丙○○是否依第一份協議書所載
      付款方式於星創科技公司向銀行貸款核撥時，直接自星創
      科技公司應付予乙○○之尾款中直接扣抵，均係丙○○就
      債權收取方式之選擇，與協議書是否合意解除無關，自無
      從以丙○○延未請款及依約以簡便方式扣款，即推論協議
      書業已解除。而乙○○就第一份協議書業經雙方依合意而
      解除契約之要件事實，並未提出積極證據，僅主張上開並
      無直接關聯性，並有其他可能性存在之各種情況，顯難認
      已盡其應負之舉證責任，其抗辯自非可採。
（三）乙○○於本院另主張受詐欺撤銷第一份協議書，亦非有據
      ：
      乙○○原審就第一份協議書部分，僅主張業經兩造合意解
      除，至上訴後始主張受詐欺撤銷其意思表示（見本院卷五
      第12頁），已屬違反民事訴訟法第447條第1項。且乙○○
      雖曾於93年3月30日去函星創開曼公司主張撤銷第二份協
      議書（見原審卷一第224頁），但與第一份協議書無涉，
      此為乙○○所不爭（見本院卷五第38頁反面），則其於上
      訴本院始主張撤銷（見本院卷五第12頁），顯已逾民法第
      93條所定之1年除斥期間，自非可採。
（四）至於乙○○另主張丙○○未依第一份協議書第2條之約定
      ，促使星創科技公司向乙○○及麗源公司購買6戶房屋，
      伊亦得主張同時履行抗辯權，拒絕給付購股價款，亦為丙
      ○○所否認，經查第一份協議書對於乙○○購買星創開曼
      公司之股份，以及星創科技公司向麗源公司購買房屋，雖
      記載於同一份協議書中，惟分列2條，仍屬不同交易。且
      該協議書第2條係約定丙○○同意於簽訂協議書同時，以
      其為負責人之星創科技公司，購置乙○○及以乙○○為負
      責人之麗源公司之合建房屋，坐落於內湖工業區之廠辦大
      樓，其房地買賣交易於簽立該投資協議書之同時，簽立房
      地買賣合約書。亦即房地買賣合約書係另行訂立，僅與該
      協議書之簽訂同時進行而已，而「同時簽訂」，並非當然
      等同2件交易具有對待給付關係。且該協議第2條之約定，
      僅係丙○○代表星創科技公司承諾向乙○○及麗源公司購
      買房屋而已，尚難解為丙○○個人對乙○○負擔債務。從
      而該協議書中股份買賣，以及房屋買賣，當事人不同，並
      非買賣雙方互負對待關係之債務。至於協議書第3條就剩
      餘價款之給付方式，雖約定乙○○及麗源公司同意俟房地
      買賣之銀行購屋貸款核撥後，委由星創科技公司逕自貸款
      銀行匯入之款項中扣除並代收之。惟亦係雙方就彼此所負
      債務之簡易清算約定而已，與上開2件交易所生之債務是
      否居於對待給付關係，更無關聯。從而乙○○主張因丙○
      ○未促使星創科技公司購置所約定數量之房屋，而主張同
      時履行抗辯，亦無可取。
（五）本件第一份協議書既屬有效成立，且乙○○辯稱此一協議
      業經合意解除、撤銷或行使解除權，以及主張同時履行抗
      辯，均無可採，而就此協議書之價款1億6000萬元，業已
      支付500萬元之支票及5870萬元匯款，此為兩造所不爭，
      則丙○○請求乙○○給付扣除上開已支付款項後之餘款96
      30萬元，自屬有據。
乙、星創科技公司請求乙○○返還957萬3332元本息之不當得利
    ，亦有理由：
（一）星創科技公司於91年9月25日匯予土地銀行乙○○帳戶之1
      000萬元，係作為乙○○延長其連帶保證責任之保證金，
      應堪認定：
      按星創科技公司於91年2月4日第一份協議書訂立同時向乙
      ○○為實質大股東之麗源公司購買房屋2戶及車位20個，
      總價折讓裝潢費後為1億3370萬元，而其購屋款實際上即
      用以支付本件投資款，而其房地產價金之付款事實上係乙
      ○○於91年2月25日匯款3筆共5870萬元支付股款後，於91
      年3月6日星創科技公司又將5870萬元匯予乙○○作為購屋
      款，且91年9月25日星創科技公司再匯8500萬元予乙○○
      ，其中僅7500萬元為購屋尾款，另外1000萬元則係星創科
      技公司另外支付予乙○○之款項，此為兩造不爭之事實，
      並有存摺影本在卷可稽（見原審卷一第41頁、第42頁）。
      而對於上開另外匯予乙○○之1000萬元，被上訴人主張係
      因星創科技公司向慶豐銀行貸款1000萬元到期後申請展延
      ，請求乙○○擔任連帶保證人，並依乙○○要求於購屋抵
      押貸款撥款時應多匯1000萬元作為其同意擔任連帶保證人
      之條件等語，而乙○○則主張上開1000萬元係代星創開曼
      公司償還溢領之認股價款。經查依乙○○於本院所主張其
      歷次匯款之對象，於未訂立91年4月1日之第二份協議書前
      所支付款項係支付予星創科技公司（丙○○則主張星創科
      技公司只係代收），而91年4月1日之後乙○○多次匯款共
      計3850萬元之給付對象則均為星創開曼公司，而乙○○主
      張第一份協議書業經合意解除等情，並非可信，已如前述
      ，從而其於91年2月4日支付500萬元支票，以及91年2月25
      日匯款5870萬元支付第一份協議書之股份買賣價款仍有不
      足，無溢付可言。而91年4月1日第二份協議書訂定後，乙
      ○○對於股價仍有不滿，雙方協商後降價為每股5元，此
      部分為兩造所不爭，僅被上訴人主張第二份協議書係直接
      合意解除，另成立91年4月8日之系爭股份認購書及同年5
      月9日之系爭股份轉讓書二次之交易，而乙○○則主張第
      二份協議書未解除，而系爭股份認購書及系爭股份轉讓書
      僅係第二份協議書之後續履行，兩造主張尚有歧異而已。
      而不論依91年4月8日之系爭股份認購書所載之1417萬5593
      股，或依91年4月9日星創開曼公司同意之1066萬3802股，
      加上91年5月9日系爭股份轉讓書所載之18萬5593股，以每
      股5元計算，均已遠逾乙○○所匯予星創開曼公司之3850
      萬元，從而星創開曼公司並未溢收款項，則乙○○主張上
      開星創科技公司多匯之1000萬元係代償星創開曼公司溢收
      之認股款，自非可信。至於乙○○復主張如該筆多匯之10
      00萬元確係作為伊擔任連帶保證人之擔保，不如直接清償
      銀行即可等語，惟查向金融機構貸款者，即使有清償之資
      力，但因將來可能增貸等諸種因素而不直接清償，仍保留
      債務，非無可能，尚難僅以此即謂被上訴人所述為不可信
      ，且進而推論該筆款項係清償溢付認股款之用。而被上訴
      人主張上述向慶豐銀行之貸款經延長貸款期限後，增加乙
      ○○為連帶保證人，既為乙○○所不爭執，而乙○○就其
      所主張該筆1000萬元匯款係清償溢付股款，並未舉證以實
      ，則被上訴人主張該筆匯款係作為乙○○擔任連帶保證人
      之擔保，自屬可採。
（二）經查乙○○擔任星創科技公司向慶豐銀行貸款之連帶保證
      人後，嗣慶豐銀行之貸款已在92年2月間由星創科技公司
      及其他連帶保證人及乙○○共同清償，其中乙○○係代償
      42萬6668元，此為兩造不爭之事實。至於乙○○於原審所
      主張曾以張忠權名義為星創科技公司向銀行代償之413萬7
      315元，已於本院最後言詞辯論意旨狀表明不再主張（見
      乙○○97年1月23日本院民事言詞辯論意旨（四）狀第4頁
      ），則上述1000萬元匯款扣除乙○○代償之42萬6668元，
      其餘款957萬3332元乙○○已無法律原因持有該保證款，
      自應依據民法第179條不當得利之法律關係負返還義務，
      則星創科技公司請求乙○○返還該餘款本息，自屬有據。
丙、綜上，本訴部分丙○○依第一份協議書請求乙○○給付未付
    之尾款9630萬元，而星創科技公司依不當得請求乙○○返還
    剩餘之保證金957萬3332元，並均請求自起訴狀繕本送達翌
    日即93年2月14日起至清償日止之法定利息，核屬有據，應
    予准許。
七、本院就反訴及追加之訴之判斷：
甲、乙○○反訴請求被上訴人等給付5826萬3983元之先位、備位
    聲明，均屬無據：
    乙○○就第一份協議書未合法成立，或業經合意解除、行使
    權利瑕疵擔保之解除權及詐欺撤銷後，已不存在等主張，並
    無可採，第一份協議書仍然有效，乙○○並應依約履行，已
    如前述，則乙○○以上開主張有理由為前提，本於不當得利
    、侵權行為，及債務不履行損害賠償等法律關係，請求被上
    訴人等返還其已交付予星創科技公司之款項6370萬元加代墊
    款456萬3983元（其中以張忠權名義為星創科技公司向銀行
    代償之413萬7315元乙○○於本院表明不主張，已如前述）
    ，扣除星創科技公司匯還之1000萬元後之餘額5826萬3983元
    本息，自屬無據，難以准許。
乙、乙○○以反訴及追加之訴請求丙○○、星創開曼公司給付38
    50萬元之先位、備位聲明，亦無理由：
（一）乙○○主張第二份協議書、系爭股份認購書、系爭股份轉
      讓書違反公司法之強制規定而無效，並非可採：
      乙○○於上訴本院後，雖追加星創開曼公司為反訴被告，
      並主張該公司係依開曼群島法律設立之外國法人，並未經
      我國認許，不得在我國境內營業，而卻在我國境內為發行
      股份之行為，依公司法第371條第2項、第377條準用第19
      條第2項規定，係屬無效，應依不當得利及民法第113條返
      還所受領給付，而丙○○亦應依民法總則施行法第15條負
      連帶責任等語（其主張見本院卷五第208頁、209頁）。按
      外國公司非經認許，並辦理分公司登記者，不得在中華民
      國境內營業，公司法第371條第2項固有明文，惟依該條規
      定文義可知，外國法人之認許僅在監督外國公司「於我國
      境內營業」之情形，並未包含「於我國境內作成法律行為
      」，且該條文更未規定未經認許之外國法人所為行為係屬
      無效。至於公司法第377條即使明定外國法人準用同法第1
      9條，其準用結果亦應僅限於未經設立登記之外國法人，
      始有其適用，無從擴張解釋包括業已依外國法律設立登記
      營業，僅未經我國認許之外國法人。而未經認許其成立之
      外國法人，以其名義與他人為法律行為者，其行為人就該
      法律行為，應與該外國法人負連帶責任，雖亦為民法總則
      施行法第15條所規定，惟所謂負連帶責任，亦非當然以其
      行為係無效為前提，即使以未經認許之外國法人之名義，
      與他人為法律行為，其法律行為有效所生之責任，行為人
      亦應負連帶責任，且實務上亦向不認為未經認許之外國法
      人於我國所為法律行為係屬無效（參照最高法院73年度台
      上字第3957號判決、87年度台上字第2287號判決、89年度
      台上字第1034號判決、90年度台上字第1244號判決）。從
      而，本件星創開曼公司雖為未經我國認許之外國法人，其
      於我國境內與乙○○訂立第二份協議書及系爭股份認購書
      、系爭股份轉讓書等法律行為，並非無效，其契約雙方仍
      受拘束，而丙○○縱使應依民法總則施行法第15條負連帶
      責任，亦應以星創開曼公司依上開認股之法律行為應對乙
      ○○負有返還或賠償責任為前提，星創開曼公司對乙○○
      既不負無效法律行為之回復原狀義務，丙○○自然自亦不
      負連帶責任。乙○○此部分主張，自非可採。
（二）乙○○主張受詐欺撤銷第二份協議書、系爭股份認購書、
      系爭股份轉讓書，亦非有據：
  １、乙○○主張撤銷第一份協議書部分，並無可採，已如前述
      （見前述六、甲、（三））。至其主張撤銷系爭股份認購
      書、系爭股份轉讓書，亦屬上訴後始主張，既違反民事訴
      訟法第447條第1項，復非其於93年3月30日去函星創開曼
      公司主張撤銷之對象，其即使於本院再為受詐欺撤銷之主
      張，已逾民法第93條前段所定自知悉時起一年之除斥期間
      ，顯屬無據。
  ２、而就乙○○主張受詐欺撤銷第二份協議書部分，經查乙○
      ○93年3月30日雖曾去函星創開曼公司主張撤銷第二份協
      議書，惟依其信函所述內容，其係於91年2月4日第一份協
      議書訂立後未幾即發覺該約係向丙○○個人購買股份，因
      而合意解除原約，另訂91年4月1日之第二份協議書，惟姑
      不論其並不能證明所主張第一份協議書業經合意解除屬實
      ，已如前述，至少乙○○已明示於第一份協議書訂立後，
      至91年4月1日簽訂第二份協議書之前，即已知悉係向丙○
      ○個人購買股份，從而其於93年3月30日信函中仍以此情
      為由，主張撤銷詐欺之意思表示，顯亦已逾知悉時起之1
      年除斥期間。
  ３、至於乙○○於本件起訴後另以丙○○隱瞞星創科技公司實
      係星創維京公司百分之百從屬公司，而星創維京公司之股
      份又係由星創開曼公司所持有，與當初乙○○係欲投資星
      創科技公司之目的不符之事實。且被上訴人等無法證明乙
      ○○所投入之大筆購股價款，確已透過投資星創維京公司
      ，再轉投資星創科技公司之方式，充實星創科技公司之資
      本，以及丙○○當初向乙○○所稱已獲得康柏電腦公司、
      宏碁集團、大眾電訊公司、中興保全等公司及警政署刑事
      警察局、航空警察局等機關向星創科技公司合作及採購合
      約等情均非事實，亦無法提出確實之資產負債表等財務報
      表，以證明星創科技公司之股份有丙○○所稱之價值等情
      為據，而主張受詐欺而撤銷第二份協議書之意思表示。經
      查乙○○所稱上開詐欺情節，除康柏電腦並未簽約成為星
      創科技公司之電腦軟體產品之代理商乙節外，其餘情節均
      未見於乙○○93年3月30日主張撤銷之存證信函中提及（
      見原審卷一第224頁至第229頁），則其於起訴後雖追加主
      張詐欺撤銷事由，惟未證明其究於何時就上開部分主張撤
      銷，已屬無據。
  ４、且查乙○○主張受詐欺而撤銷原所為投資協議書之意思表
      示，即須就撤銷權發生之要件事實負舉證責任。而被上訴
      人等就乙○○所主張之財務報告不實、營運成績不實等事
      實，均予否認，且業已提出下列資料為據：（１）星創科
      技公司自86年間成立後之資產負債表及財務報告等相關營
      運資料經安侯建業會計師事務所、勤業會計師事務所等會
      計師簽證查核文件（見原審卷三第75頁、原審卷四第71、
      72頁、原審卷五第64頁至第71頁）。（２）90年4月30日
      、90年11月27及91年3月8日經濟部投資審議委員會核准星
      創維京公司投資星創科技公司，准予匯入外幣作為股本投
      資之函文（見原審卷二第93頁、原審卷四第85頁），以及
      91年1月8日星創科技公司發行新股案業經台北市政府核准
      實收資本額增加之變更登記函。（見原審卷四第91頁、第
      92頁、原審卷五第66頁、第206頁）。（３）大學創投公
      司於89年9月14日以每股110元之價格，向星創科技公司股
      東葉爾政購買其股份24萬4000股，總成交金額為2684萬元
      之財政部台北國稅局證交稅繳款書（見原審卷三第99頁）
      、星創科技公司在90年5月24日與康柏電腦公司訂立合作
      備忘錄（見原審卷二第59頁），及雙方於90年9月26日共
      同召開記者會宣佈合推「臉部識別系統」電子時報及記者
      會照片（同卷第61頁至第66頁）、89年11月20日商業周刊
      對於大眾電腦以每股82元入股星創科技公司之報導（見原
      審卷三第94頁）、89年12月間星創科技公司獲得「Bestof
      Taiwan's Best Awards」獎及傑出安全器材獎（見原審卷
      三第104、105頁）。（４）星創科技公司90年間先後致函
      航空警察局、刑事警察局、外交部領事事務局、國家安全
      局表明願提供建置建劃，以及航空警察局之復函（見原審
      卷四第188頁、190頁、219頁、221、230、243頁）等等。
      乙○○對於上開資料之形式真正並不爭執，且上開文件中
      大部分均屬公開或乙○○於投資時得要求被上訴人等提供
      之資料，而乙○○欲進行億元金額之投資前，依常理均應
      為相當瞭解，且乙○○係屬閑熟經營，老練於商場之人，
      如謂其不知查閱上開文件資料，或不明上開資料所顯示之
      意義，是否係指康柏電腦公司是否已成為星創科技公司生
      產電腦軟體之簽約正式代理商，顯非合理。至於股價是否
      合理，係乙○○投資時斟酌被上訴人等所提供之相關資料
      所為之主觀評估，乙○○並不能證明被上訴人等所提供之
      文件，何者係屬虛偽不實，尚不能僅以第一份協議書及第
      二份協議書換算每股單價差距過大，即主張被上訴人等即
      有詐欺之事實，更何況依乙○○與丙○○所簽訂之第一份
      協議書，係以1億6000萬元購買332萬6198股，平均每股單
      價約為48.1元；而第二份協議書則係以1億6000萬元約定
      購買1417萬5593股，每股單價約為11.3元。而依上開被上
      訴人等所提出之資料顯示，大眾電腦公司及大學創投公司
      於89年間分別係以每股82元及110元購入星創科技公司之
      股份，而星創維京公司係星創科技公司之控股公司，而星
      創開曼公司復係星創維京公司之控股公司，則乙○○依上
      開價格認購星創開曼公司之股份，並無不合理之情形，亦
      難以星創科技公司嗣後實際損益情形與乙○○之預期不同
      ，即認丙○○向乙○○提議投資之行為，係屬施用詐術。
      而被上訴人等依第一次協議書、系爭股份認購書、系爭股
      份轉讓書，先後3次共移轉1417萬5593股予乙○○，有上
      述香港Portcullis  TrustNet公司證明之股東名簿可稽，
      而乙○○亦不否認最終取得上開數額之股份（乙○○僅爭
      執是否係分次移轉），更難認乙○○有何詐欺行為。至於
      乙○○復謂丙○○拒絕其查帳，以及質疑星創開曼公司受
      領乙○○認股款後，款項實際上並未投資於星創科技公司
      等語，亦為被上訴人等所否認，經核即使星創開曼公司拒
      絕股東查帳，以及公司資金並未依其向股東承諾投入附屬
      公司等情屬實，亦均係乙○○本於其股東權，得否依開曼
      群島公司法相關規定行使權利之問題，並非即屬詐術之實
      施，無從以此證明詐欺之事實。
  ５、星創開曼公司係於89年6月依法設立於英屬開曼群島，該
      公司至今仍然合法存在。星創維京公司於90年1月依法設
      立於維京群島，該公司至今亦存在，星創開曼公司係星創
      維京公司唯一之股東，有星創開曼公司、星創維京公司之
      公司證明、股東名冊為證（見原審卷三第131頁至147頁）
      。星創維京公司係星創科技公司之控股股東，其投資亦由
      經濟部投審會核准通過，有經濟部投資審議委員會等文件
      可稽（見原審卷二第93頁、原審卷四第82、83頁），復有
      被上訴人等所提出星創科技公司上開業務經營相關之文件
      ，則星創開曼公司既擁有其所控股之公司（包含間接控股
      之星創科技公司）股份，從而乙○○指稱星創開曼公司為
      「空殼公司」，而指控丙○○詐欺，亦非可採。且乙○○
      更曾以上開投資係受丙○○及星創科技公司負責人許妙華
      詐欺而為提出刑事告訴，亦經台灣板橋地方法院檢察署檢
      察官以95年度偵字第4213號為不起訴處分，並經台灣高等
      法院檢察署以95年度上聲議字第1877號處分書駁回再議聲
      請而確定在案，亦經本院調卷核閱無訛。綜上，乙○○就
      其應負舉證責任之受詐欺事實，並不能舉證以實，從而，
      其主張撤銷所有投資協議書及系爭股份認購書、系爭股份
      轉讓書，自屬均無可採。
（三）乙○○主張系爭股份認購書及系爭股份轉讓書僅係履行第
      二份協議書之物權行為，而非屬於債權行為之買賣契約，
      亦欠缺買賣契約成立之要件等語，亦為星創開曼公司所否
      認。經查本件兩造爭執最主要重點係在第一份協議書是否
      仍有效存在？以及乙○○得否主張撤銷其所有之認股投資
      行為？而就上開爭點，乙○○之主張均非有據，已如前述
      ，亦即第一份協議書仍然有效，且乙○○亦不得主張撤銷
      其所為之前述投資行為，則乙○○於91年2月4日及91年2
      月25日共交付之6370萬元（500萬元＋5870萬元），係履
      行第一份協議書之價金給付義務，且仍然不足。而乙○○
      於第二份協議書簽訂，嗣並經雙方協議降價為每股5元後
      ，其所交付予星創開曼公司之3850萬元，係屬其依91年4
      月9日星創開曼公司同意其認購之股份1066萬3802股，及
      依系爭股份轉讓書所取得18萬5593股，應支付之認股款，
      且此部分認股交易既非無效，亦未經撤銷，仍然有效存在
      。且乙○○所交付之3850萬元，即使依其自己所主張，亦
      係履行第二份協議書之行為，亦非無法律上原因。則乙○
      ○以系爭股份認購書及系爭股份轉讓書，並非獨立之買賣
      ，其交付之3850萬元為無法律上原因，亦非可採。綜上，
      乙○○本於不當得利請求權、回復原狀及侵權行為、民法
      總則施行法第15條，請求丙○○及星創開曼公司返還其所
      交付予星創開曼公司之3850萬元本息之先位（請求連帶給
      付）及備位聲明（主張不真正連帶），經核亦屬無理由。
八、綜上所述，丙○○主張乙○○未依第一份協議書履行給付購
    股價款9630萬元之義務，及星創科技公司主張其匯款1000萬
    元予乙○○，作為乙○○擔任其公司向銀行貸款連帶保證人
    之擔保，於貸款到期後乙○○僅代償42萬6668元，其餘款項
    957萬3332元即無繼續保有法律上原因，均為可採，乙○○
    辯稱第一、二份協議書及系爭股份認購書、系爭股份轉讓書
    ，係屬未合法成立及無效、業經撤銷或解除而不存在，並非
    有據。從而，本訴部分，丙○○請求乙○○給付9630萬元，
    星創科技公司請求乙○○給付957萬3332元，及均請求加給
    自起訴狀繕本送達翌日即93年2月14日起至清償日止之法定
    利息，自屬有理由，應予准許。而乙○○反訴以先位聲明（
    主張連帶給付）及備位聲明（主張不真正連帶），請求丙○
    ○及星創科技公司返還5826萬3983元及自反訴狀繕本送達翌
    日起之法定利息，以及另以追加之反訴請求丙○○及追加反
    訴被告星創開曼公司返還3850萬元及自95年9月6日起之法定
    利息，均屬無理由，而其假執行之聲請亦無所依附，應併予
    駁回。則原審就本訴部分判命乙○○就上開應准許之金額如
    數給付，並依兩造之聲請，分別為准、免假執行之宣告。另
    駁回乙○○反訴及假執行之聲請，於法均無不合。上訴意旨
    指摘原判決不當，除確定部分外求予廢棄改判，為無理由，
    應予駁回。
九、本件事證已臻明確，至於未論述之爭點；兩造其餘之攻擊或
    防禦方法；未經援用之證據，經本院斟酌後，認為均不足以
    影響本判決之結果，自無一一詳予論駁之必要，併此敘明。
十、據上論結，本件上訴及追加之反訴均為無理由，依民事訴訟
    法第449條第1項、第78條，判決如主文。
中    華    民    國    97    年    2     月    20    日
                  民事第14庭
                        審判長法  官  張  蘭
                              法  官  袁靜文
                              法  官  黃麟倫
正本係照原本作成。
如不服本判決，應於收受送達後20日內向本院提出上訴書狀，其
未表明上訴理由者，應於提出上訴後20日內向本院補提理由書狀
（均須按他造當事人之人數附繕本）上訴時應提出委任律師或具
有律師資格之人之委任狀；委任有律師資格者，另應附具律師資
格證書及釋明委任人與受任人有民事訴訟法第466條之1第1項但
書或第2項（詳附註）所定關係之釋明文書影本。
中    華    民    國    97    年    2     月    20    日
                              書記官  王敬端
附註：
民事訴訟法第466條之1（第1項、第2項）：
對於第二審判決上訴，上訴人應委任律師為訴訟代理人。但上訴
人或其他法定代理人具有律師資格者，不在此限。
上訴人之配偶、三親等內之血親、二親等內之姻親，或上訴人為
法人、中央或地方機關時，其所屬專任人員具有律師資格並經法
院認為適當者，亦得為第三審訴訟代理人。


司法院資訊處製作；財團法人民間司法改革基金會備份。
